【裁判字號】    98,簡,610
【裁判日期】    981231
【裁判案由】    空氣污染防制法
【裁判全文】
臺北高等行政法院判決
                                       98年度簡字第610號
原      告  甲○○
被      告  宜蘭縣政府
代  表  人  乙○○(縣長)
上列當事人間空氣污染防制法事件，原告不服行政院環境保護署
中華民國98年9 月28日環署訴字第0980075232號訴願決定，提起
行政訴訟，本院判決如下：
    主      文
原告之訴駁回。
訴訟費用由原告負擔。
    事實及理由
一、本件被告代表人已由呂國華變更為乙○○，並經具狀聲明承
    受訴訟，經核無不合，應予准許。
二、本件因不服行政機關所為罰鍰處分而涉訟，其標的之金額為
    新臺幣在20萬元以下，依行政訴訟法第229 條第1 項第2 款
    、第2 項規定及司法院民國92年9 月17日（92）院臺廳行一
    字第23681 號令，應適用簡易程序，且依同法第233 條第1
    項規定，得不經言詞辯論判決，先此敘明。
三、事實概要：
    被告所屬環境保護局（下稱宜蘭縣環保局）於98年2 月18日
    13時許在宜蘭縣排煙檢測站採取原告所有之331-QB號自用大
    貨車油箱內使用之柴油樣品，委託環境檢測機構台旭環境科
    技股份有限公司（下稱台旭公司）進行檢驗分析，結果硫含
    量為106 ppmw，超過車用汽柴油成分及性能管制標準所定限
    值（50 ppmw ），違反空氣污染防制法第36條第1 項規定，
    被告乃依同法第64條前段規定，以98年7 月9 日府授環空字
    第0980015550號裁處書（下稱原處分）裁處原告新臺幣（下
    同）25,000元罰鍰。原告不服，提起訴願，經決定駁回，遂
    提起本件行政訴訟。
四、原告主張略以：
  (一)宜蘭縣環保局先以98年2 月2 日環空字第0980002091號函通
    知須對原告所有上開車輛進行排煙檢測，原告即請訴外人薛
    枝田於同月18日將該車輛駕駛至指定之檢測站接受檢測。在
    進行排煙檢測之前，宜蘭縣環保局人員即先自上開車輛油箱
    中抽取油品樣本，隨後進行排煙檢測結果顯示合格，原告以
    為事件就此結束，未料6 個月後竟接獲被告函文表示原告上
    開車輛使用柴油之硫含量超過管制標準值。
  (二)被告以排煙檢測為名，實則進行油品抽驗，以迂迴之手段達
    到裁罰之目的，已違反行政程序法第8 條誠實信用原則。上
    開車輛係用於載運標線器具物品之交通工具，皆由司機就近
    至宜蘭縣內各處工作，而在工作處所附近加油站加油，實難
    選擇固定之加油站，亦不瞭解油品之含硫量，現經抽驗發現
    所使用之柴油品質不符標準，原告亦屬無辜受害之第三者。
    被告應依空氣污染防制法第40條之規定，給予原告修復並申
    請複驗之改善期間，渠料被告竟逕為處分，實難甘服。
  (三)本件宜蘭縣環保局承辦人員對於原告陳述之意見未予置理，
    迅即作成原處分，其程序已違反行政程序法第104 條規定，
    應予撤銷等情。並聲明求為判決撤銷訴願決定及原處分。
五、被告則抗辯略以：
  (一)按「製造、進口、販賣或使用供交通工具用之燃料，應符合
    中央主管機關所定燃料種類之成分標準及性能標準。但專供
    出口者，不在此限。」「違反第36條第1 項…處使用人新臺
    幣5 千元以上10萬元以下罰鍰；…」為空氣污染防制法第36
    條第1 項、第64條所明定。次按環保署93年12月15日環署空
    字第0930089773號令修正發布之管制標準第4 條第2 項規定
    ：「中華民國94年1 月1 日起施行之柴油成分標準，如下表
    ：硫含量50 ppmw,max 。」又按環保署94年5 月27日環署空
    字第0940039419E 號令修正發布之交通工具違反空氣污染防
    制法裁罰準則第2 條規定：「違反本法第36條規定，使用車
    用柴油不符合成分及性能管制標準，依下列規定處罰使用人
    ：…二、柴油不符合成分標準者：（二）硫含量超過管制標
    準2 倍而未超過管制標準10倍者，小型車每次處新臺幣1 萬
    元；大型車每次處新臺幣2 萬5 千元。」
  (二)本件原告所有上開車輛係大型車，經宜蘭縣環保局抽取該車
    輛使用中柴油樣品並送交檢測，結果硫含量106 ppmw，超過
    環保署所定管制標準限值，此有稽查採樣記錄表、油品樣品
    檢驗報告、採證光碟、裁處書及送達證書等影本均附原處分
    卷可稽，其違規事證明確，被告依交通工具違反空氣污染防
    制法裁罰準則裁處原告25,000元，揆諸首揭法條規定，並無
    違法或不當。
  (三)有關原告主張各節，分別說明如下：
    1.雖原告主張被告利用排煙檢測前先行採取柴油樣品，有違
      行政程序法云云。惟使用供交通工具用之柴油，其成分應
      符合中央主管機關即環保署所定之柴油成分標準，此為首
      揭法條及標準所明定，若有違規，即應受處罰。本件違規
      事實部分，業如上述，稽查採樣過程除有原處分卷內現場
      採證光碟一張，並經司機薛枝田於採樣紀錄表上簽名可證
      。加以本件受委託執行檢驗單位係經環保署許可之檢測機
      構（許可證字號：第27號），並具有檢測柴油中硫含量之
      資格，依該署公告之檢測方法「石油產品硫含量檢測方法
      －波長分散式X －射線螢光法」（NIEAA477.72C）執行檢
      測，所獲檢驗結果自足為處分之依據。又上開車輛為大型
      車，所使用之柴油中硫含量達106 ppmw，超過管制標準50
      ppmw2 倍，被告依據交通工具違反空氣污染防制法裁罰準
      則裁處2 萬5 千元罰鍰，應無違誤。至於排煙檢測前，環
      保局人員所採取柴油樣品，係依空氣污染防制法第43條規
      定辦理，無違行政程序法之情事，顯然為原告誤解。
    2.有關原告主張其陳述之意見未獲回應，有違行政程序法乙
      節，惟據行政程序法第102 條規定：「行政機關作成限制
      或剝奪人民自由或權利之行政處分前，除已依第39條規定
      ，通知處分相對人陳述意見，或決定舉行聽證者外，應給
      予該處分相對人陳述意見之機會。」以觀，並無規定行政
      機關收受相對人之陳述意見後，應予回復之規定，被告既
      已依法以98年6 月18日府授環空字第0980013709號函請原
      告提出陳述意見，並合法送達原告收執，依法難謂違誤。
    3.原告又主張其車輛多於工作時由司機直接在就近加油站加
      油，對所加油品無法檢測，無從瞭解加油站供應之柴油硫
      含量有否超過標準，故此違規舉證，非原告能力所及、空
      氣污染防制法第40條規定使用中之汽車應實施排放空氣污
      染物定期檢驗，檢驗不符合第34條排放標準之車輛，應於
      1 個月內修復並申請複驗，故被告應給予改善期限云云。
      惟依原告提出之98年1 月至6 月間於各加油站加油之交易
      憑據，僅為原告曾有各該交易明細之證明而已，尚不足證
      明本件採樣當時系爭車輛油箱內全部油品之來源及品質狀
      況，故被告依法所採樣品既經檢驗結果超過標準限值，已
      足證上開車輛使用中之柴油違反規定標準，違規事證至為
      明確。此外本件係車輛使用之柴油超過標準限值，並非實
      施排放空氣污染物之定期檢驗情形，自無空氣污染防制法
      第40條須定期改善無效果再予以處罰規定之適用，原告主
      張被告未依該規定給予原告改善機會云云，實屬誤解法律
      。被告依法裁處，自屬有據等語。並聲明求為判決駁回原
      告之訴。
六、本件兩造爭執要點為被告認定原告上開車輛使用之柴油含硫
    量超過車用汽柴油成分標準所定限值2 倍，違反空氣污染防
    制法第36條第1 項之規定，而依空氣污染防制法第64條前段
    規定，作成原處分對原告裁罰25,000元，有無違法？
七、按空氣污染防制法第36條第1 項規定：「製造、進口、販賣
    或使用供交通工具用之燃料，應符合中央主管機關所定燃料
    種類之成分標準及性能標準。但專供出口者，不在此限。」
    第43條第1 項：「各級主管機關得派員攜帶證明文件，檢查
    或鑑定公私場所或交通工具空氣污染物排放狀況、空氣污染
    收集設施、防制設施、監測設施或產製、儲存、使用之油燃
    料品質，並命提供有關資料。」第64條規定：「違反第36條
    第1 項、第2 項或依第3 項所定管理辦法者，處使用人新臺
    幣5 千元以上10萬元以下罰鍰；處製造、販賣或進口者新臺
    幣10萬元以上100 萬元以下罰鍰，並通知限期改善，屆期未
    完成改善者，按日連續處罰。」第75條第2 項：「前項裁罰
    準則，由中央主管機關定之。」而車用汽柴油成分管制標準
    第4 條第1 款：「柴油（含生質柴油）成分管制標準如下：
    一、中華民國94年1 月1 日起施行之柴油成分標準，如下表
    ：項目：硫含量；標準值：50ppmw，max 」另交通工具違反
    空氣污染防制法裁罰準則第1 條規定：「本準則依空氣污染
    防制法…第75條第2 項規定訂定之。」第2 條第2 款第2 目
    規定：「違反本法第36條規定，使用車用汽柴油不符合成分
    及性能管制標準，依下列規定處罰使用人：…二、柴油不符
    合成分標準者：…(二)硫含量超過管制標準2 倍而未超過管制
    標準10倍者，小型車每次處新臺幣1 萬元；大型車每次處新
    臺幣2 萬5 千元。」
八、經查：原告獨資經營昌億標線工程企業社，購置上開車輛供
    作載運標線器材使用，其使用中之上開車輛經宜蘭縣環保局
    人員於98年2 月18日13時許在設於宜蘭縣五結鄉○○○路10
    6 號之宜蘭縣排煙檢測站自該車輛油箱內使用之柴油取樣，
    委託台旭公司檢驗硫含量結果，達106ppmw ，已超過車用汽
    柴油成分及性能管制標準所定限值50ppmw之2 倍，而經被告
    以原處分裁處25,000元等情，為兩造所不爭執，復有卷附車
    籍查詢結果表、營利事業資料查詢表、公司行號負責人資料
    名冊、採證光碟片1 枚、宜蘭縣環保局柴油車油品稽查採樣
    紀錄表、油品檢驗報告等件影本可稽，堪信為真實。
九、原告雖以上開情詞主張被告所為之裁罰處分有違誤云云。惟
    查：
  (一)按各縣市環保局進行使用中柴油車排煙檢測與車用油品抽測
    ，係分別依據不同規定之檢測項目，二者並無互斥，可得同
    時為之，故非對排煙檢測合格大型柴車，並非不應再進行油
    品抽測。且依空氣污染防制法第43條第1 項之規定，各級主
    管機關原得未經通知，不定期派員攜帶證明文件，檢查或鑑
    定交通工具使用之油燃料品質，並命提供有關資料。是以被
    告通知車輛排煙檢測，而同時執行不定期之車用油品檢驗，
    並非法所不許，難認有違反誠實信用原則。是以原告主張宜
    蘭縣環保局通知檢測車輛排煙檢測，卻對其使用之油品抽測
    ，且在排煙檢測合格後，以使用油品不符合管制標準為由予
    以裁罰，其進行之程序違反誠信原則，不合法云云，難認有
    據，不能採取。
  (二)原告雖提出其於98年1 月至6 月間計向純精加油站等數家加
    油站購買柴油之相關交易憑據( 見原處分卷第6 至8 頁、訴
    願卷第12至13頁) ，用以證明其使用油品之來源云云。然依
    上開交易單據所載明細，僅足以證明原告於各該時間曾向該
    數家加油站購買柴油，尚不能憑認上開宜蘭縣環保局取樣自
    上開車輛油箱內之油品，確實來自各該加油站所販售，自難
    憑認原告上開主張屬實。按違反行政法上義務之行為，除另
    有規定外，不論出於故意或過失，均應予以處罰，此稽之行
    政罰法第7 條第1 項之規定可明。再依前引空氣污染防制法
    第36條第1 項、第64條等相關規定，顯見使用不符合管制標
    準成分之油品行為之處罰要件，並不以行為人主觀上有故意
    為必要。故車輛使用人依法應負有使用符合管制標準油品，
    以避免污染空氣之義務，其疏於注意而違規，仍應按章處罰
    。揆之本件原告上開違反規定使用不符合管制標準柴油之情
    節，縱使不能證明原告係故意為之，但仍難辭過失之責。
  (三)至於原告另指稱：被告對於原告所具陳之意見未予置理，亦
    違反空氣污染防制法第40條規定，未給予原告複驗改善之機
    會，即予處罰乙節。查本件原告車輛使用之油品，業據檢驗
    其含硫量之數值超出管制標準值甚明，被告審查原告所具陳
    之意見，認不可採取，而製作書面裁處書，載明違規事實及
    裁處理由及法令依據，按章裁罰，於法難認有違。再空氣污
    染防制法第40條之規定乃就使用中車輛依空氣污染防制法第
    34條定期檢驗排放空氣污染物不符合排放標準之情形所為之
    規範，並不適用於車輛使用油品成份經檢測不符合標準限值
    之情形。
十、綜上所述，原告上開主張各節，均難採取。本件原告違反空
    氣污染防制法第36條第1 項規定之事證明確，被告依據同法
    第64條前段及交通工具違反空氣污染防制法裁罰準則第2 條
    第2 款第2 目等規定作成原處分，處以罰鍰25,000元，並無
    違法，訴願決定予以維持，核無不合，原告訴請撤銷，為無
    理由，應予駁回。
據上論結，本件原告之訴為無理由，爰依行政訴訟法第233 條第
1 項、第98條第1 項前段，判決如主文。
中    華    民    國    98    年    12    月   31     日
                    臺北高等行政法院第二庭
                                    法  官  蔡  紹  良
上為正本係照原本作成。
本件以訴訟事件所涉及之法律見解具有原則性者為限，始得於本
判決送達後20日內向本院提出上訴狀並表明上訴理由，如已於本
判決宣示後送達前提起上訴者，應於判決送達後20日內補具上訴
理由（均按他造人數附繕本），且經最高行政法院許可後方得上
訴。
中    華    民    國    98    年    12    月   31     日
                                    書記官  林  俞  文


司法院資訊處製作；財團法人民間司法改革基金會備份。
